【裁判字號】    99,判,643
【裁判日期】    990624
【裁判案由】    綜合所得稅
【裁判全文】
最  高  行  政  法  院  判  決
                                       99年度判字第643號
上  訴  人  甲○○
被 上訴 人  財政部臺灣省中區國稅局
代  表  人  乙○○
上列當事人間綜合所得稅事件，上訴人對於中華民國97年8月14
日臺中高等行政法院97年度簡字第63號判決，提起上訴，本院判
決如下：
    主  文
上訴駁回。
上訴審訴訟費用由上訴人負擔。
    理  由
一、緣上訴人民國92年度綜合所得稅結算申報，列報取自台灣電
    力股份有限公司輸變電工程處中區施工處之其他收入新臺幣
    （下同）1,384,480元（上訴人以之為補償費，未計入綜合
    所得總額），經被上訴人所屬臺中市分局歸課綜合所得總額
    2,097,618元，補徵應納稅額189,722元。上訴人不服，循序
    提起行政訴訟，經原審判決駁回後，提起上訴。
二、上訴人在原審起訴意旨略以：台電公司所給付之補償費，係
    屬個人特別犧牲所應享有之補償，有補償即表示有損害，自
    無所得發生，尚無課徵所得稅之理，被上訴人猶核課為其他
    所得，顯已違反司法院釋字第440號解釋；又按法律保留原
    則，對人民財產課徵稅賦，自應以立法院通過並經總統公布
    之法律為依據，惟原處分及訴願決定竟僅援引財政部95年10
    月19日台財稅字第09500453640號函為依據，顯有違法律保
    留原則。況該函釋僅屬財政部意見之表達，並非該部之函釋
    或命令，對其下級機關或一般民眾並無拘束力，則原處分及
    訴願決定猶以之作為處分依據，益見其違誤；再者，依財政
    部93年6月28日台財稅字第09304505280號令（下稱財政部93
    年號令）及91年1月31日臺財稅字第0910450397號令（下稱
    財政部91年號令）意旨，只要屬損害補償之性質即無須課稅
    ，或是屬土地徵收條例第11條協議價購，給付項目及給付標
    準與按徵收方式辦理相同者（本件補償方式為公告現值加二
    成），即應比照徵收之課稅規定辦理，應予免稅。為此，請
    求撤銷訴願決定及復查決定，並確認上訴人92年度個人綜合
    所得稅內台灣電力股份有限公司給付之補償費部分（金額
    1,384,480元），屬損害（失）賠償，應免徵所得稅。
三、被上訴人則以：司法院釋字第440號解釋意旨為國家機關依
    法行使公權力致人民之財產遭受損失，若逾其社會責任所應
    忍受之範圍，形成個人之特別犧牲者，國家應予合理補償，
    與本件應否課徵所得稅是屬二事，是上訴人執此主張顯有誤
    解；又系爭土地為都市○○○○○○○道路，既經雙方合意
    ，在不影響台電公司地下電纜管路使用原則下，土地所有權
    人仍得作其他使用，而系爭土地尚未依法徵收或協議價購前
    ，地主仍具所有權，是台電公司發給地主之補償費，非屬損
    害賠償，自當以其收入核定所得；另上訴人所列舉財政部93
    年及91年號令免徵所得稅情形，乃政府以土地經協議設定或
    徵收取得地上權之補償費，係屬損害補償性質，與本件系爭
    土地尚未依法徵收或協議價購前，地主仍具所有權有別，是
    台電公司發給上訴人之補償費，非屬損害賠償，尚無免稅之
    適用等語，資為抗辯。
四、原審審酌全辯論意旨及調查證據之結果，略以：(一)本件上訴
    人取得系爭土地補償費，並非經協議而由台電公司設定地上
    權；亦非因土地被徵收而獲取補償費，上訴人對該系爭土地
    之所有權仍存在，系爭土地嗣後臺中市政府土地重劃完竣，
    依規定仍可參加土地分配，其財產價值並未因台電公司施工
    而減少或滅失，又系爭土地於83年間經臺中市○○○○○道
    路使用，89年完工，為上訴人所是承，則台電公司於92年3
    月間施工埋設電纜，同年6月回填，因系爭土地作道路為公
    眾而非上訴人使用，台電公司之上開施工，對上訴人並無損
    害可言，是上訴人取得之系爭土地補償費，自非屬損害補償
    性質，亦與財政部93年及91年號令所指之情形不同。台電公
    司翌年以屬「其他所得」為理由寄送扣繳憑單予上訴人，尚
    無不合。(二)再按「主管機關對於既成道路或都市○○道路用
    地，在依法徵收或價購以前埋設地下設施物妨礙土地權利人
    對其權利之行使，致生損失，形成其個人特別之犧牲，自應
    享有受相當補償之權利。」固為司法院釋字第440號所解釋
    ，然該解釋並非對於所指之「相當補償」是否為所得，應否
    課稅予以解釋。是尚難據該解釋，即認為上訴人取得系爭土
    地補償費，係屬損害補償性質，而為上訴人有利之認定。(三)
    末按所得稅法上「所得」之概念，為收入減成本費用。該土
    地補償費係屬所得稅法第14條第10類其他所得，依法可扣除
    其成本費用，而成本費用之客觀證明責任原則上由納稅義務
    人負擔，惟上訴人並未能提示相關成本費用之證明，被上訴
    人復查決定以系爭收入即為所得，自難認有違誤，亦無違反
    法律保留之情形，訴願決定予以維持，即無不合，上訴人以
    前開理由指摘復查決定及訴願決定違法，請求予以撤銷，自
    難認為有理由，應予駁回。(四)至上訴人另請求確認其92年度
    綜合所得稅內台電給付之補償費部分(1,384,480元)，屬損
    害(失)賠償，應免徵所得稅部分，因撤銷訴訟即含有確認訴
    訟之性質，上訴人既已提起撤銷訴訟，即無另行請求確認訴
    訟之必要，亦為無理由，此部分併駁回之。(五)另本件上訴人
    起訴之訴訟標的即補徵之稅額為189,722元，未滿20萬元，
    為適用簡易訴訟程序之案件，縱使上訴人因加計利息及滯納
    金後，其繳納之金額為223,555元，而超過20萬元，亦不影
    響其訴訟標的本稅稅額之計算，本件仍應適用簡易程序，爰
    不經言詞辯論，逕為判決等語，資為論斷。
五、本院查：
(一)、按對於適用簡易程序之裁判提起上訴或抗告，須經本院許可
    ，且該許可以訴訟事件所涉及之法律見解具有原則性者為限
    ，行政訴訟法第235條定有明文。所謂具有原則性，係指該
    事件所涉及之法律問題意義重大，而有加以闡釋之必要而言
    。本件上訴人主張其受領台電公司所給付之補償費，是否屬
    所得稅法第14條第10類之其他所得範圍，及倘屬所得範圍，
    則成本費用之扣除及舉證應如何為之等，所涉及之法律問題
    意義重大，有由本院加以闡釋必要。故認本件所涉及之法律
    見解有原則重要性，應許可上訴人之上訴，合先敘明。
(二)、按「個人之綜合所得稅，就個人綜合所得總額，減除免稅額
    及扣除額後之綜合所得淨額計徵之。」為所得稅法第13條所
    明定。而何謂個人之綜合所得，所得稅法第14條除有列舉規
    定外，復有「其他所得」之概括規定，故除法律有減免之規
    定外，均應併入計算稅額。查司法院釋字第607號解釋針對
    營利事業因土地重劃而領取之地上物拆遷補償費，是否為應
    稅之所得，其理由書謂：「……所得稅法關於營利事業所得
    稅之課徵客體，為營利事業之收益，包括營業增益及非營業
    增益，除具有法定減免事由外，均應予以課稅。……按營利
    事業係以營利為目的，投入勞務及資本從事經濟活動之經濟
    主體，不問係營業或非營業之增益，皆屬於營利事業追求營
    利目的所欲實現之利益，為營利事業之所得來源，而得成為
    租稅客體。營利事業因土地重劃而領取之地上物拆遷補償費
    ，係因公權力強制介入而發生之非自願性增益，雖非因營業
    而發生，而屬於非營業性之營利事業所得來源，如於扣減相
    關之成本費用、損失後仍有餘額，即有稅負能力，就該筆所
    得核實課徵稅捐，與租稅公平原則並無不符。」觀其意旨係
    對所得之定義採「純資產增加說」，申言之，營利事業之增
    益，除法律有減免之規定外，不論係因營業產生或因非營業
    產生，自願性（如交易）或強迫性（如公用徵收或損害賠償
    ）發生，如扣減相關成本、費用或損失後仍有餘額，即屬營
    利事業之所得，應依法繳稅。同號解釋理由書又謂：「……
    至84年8月16日台財稅第841641639號函說明二所引用之79年
    4月7日台財稅第780432772號函『因政府舉辦公共工程或市
    地重劃而徵收土地，依拆遷補償辦法規定發給之建築改良物
    或農作改良物補償費、自行拆遷獎勵金及人口搬遷補助費，
    核屬損害補償，應准免納所得稅』，對個人與營利事業所領
    取之地上物拆遷補償費，如何繳納所得稅，為不同之處理…
    …乃因個人與營利事業二者之稅率、所得結構、課稅基礎、
    應否設帳及得否攤提折舊等均有不同，稽徵機關對於個人領
    取之地上物拆遷補償費，依職權就其拆遷成本採取不同之認
    定方式，而非將個人拆遷補償費認定為非所得，亦非對個人
    拆遷補償費給予法律所未規定之免稅優惠，並未針對相同規
    範對象給予不合理之差別待遇，核與憲法第7條規定之平等
    原則尚無不符。……」，係指個人因公用徵收等原因而領取
    之地上物拆遷補償費，由於個人綜合所得稅及營利事業所得
    稅二者之稅率、所得結構、課稅基礎、應否設帳及得否攤提
    折舊等均有不同，稽徵機關對於個人領取之地上物拆遷補償
    費，依職權就其拆遷成本採取不同之認定方式，申言之，將
    被強迫換價之個人地上物拆遷補償費之成本費用認定為100%
    ，而「非將個人拆遷補償費認定為非應稅所得」，故就個人
    綜合所得仍係採取與前述營利事業所得認定之一貫標準，亦
    即「純資產增加說」，且不問所得增加之原因屬自願性或非
    自願性，均應併入納稅義務人之所得予以課稅。
(三)、本件上訴人所有之土地為既成道路，因同意台電公司於土地
    地下設置電纜，受領補償費1,384,480元，為原審所確認之
    事實，且為兩造所不爭執，根據前述釋字第607號解釋對所
    得之定義為「資產之純增加」，則不論其補償費之屬性為何
    ，扣除成本費用後，只要有資產之增加，除法律另有減免之
    規定外，即屬納稅義務人應依法申報繳稅之所得。查上訴人
    並未設定地上權供台電公司使用系爭土地，亦未因土地被徵
    收而獲取補償費，土地之所有權仍存在，且系爭土地本為既
    成道路，其地下設置電纜覆蓋鋪平後，仍恢復原先之狀態；
    且依原所有人（即上訴人之被繼承人）劉玉秀提供臺中市政
    府使用系爭土地之同意書記載：「為配合該路之開闢，同意
    市府先行使用，俟重劃時再依規定參加土地分配」等語，可
    見系爭土地成為道路，係原所有人同意無償提供臺中市政府
    使用，俟土地重劃時再行分配土地，上訴人繼承劉玉秀之權
    利義務，應受上述同意書之拘束，則上訴人將來於土地重劃
    時依規定仍可參加土地分配，其財產價值並未因台電公司施
    工而減少或滅失，是上訴人取得之系爭土地補償費，自非屬
    損害補償性質，亦與財政部91年1月31日臺財稅字第
    0910450397號函釋所指因設定地上權之補償費及地上物拆遷
    補償費之情形不同等情，是上訴人系爭土地之價值並未因台
    電公司之使用而減損其價值，依上開法律說明，上訴人所取
    得之對價自屬所得稅法第14條第10類之其他所得。至於司法
    院釋字第508號解釋，關於佃農依平均地權條例自出租人所
    取得之土地補償費，或地上物補償費，前者為耕地租賃權之
    非自願性換價，後者為地上物之非自願性換價，均與本件情
    形不同，上訴人據以指摘原判決之認定違背租稅法定與法律
    優位原則云云，自無足取。
(四)、又所得稅法第83條第1項所定之推計課稅，係對納稅義務人
    所得額不明時，得依查得之資料或同業利潤標準核定其所得
    額。本件上訴人自台電公司取得之系爭所得額，上訴人並無
    爭執，並有台電公司開具之所得及扣繳憑單為據，其所得額
    已屬明確，顯無適用上述推計課稅規定之餘地，是上訴意旨
    謂：所得稅法第14條第10類其他所得係以收入額減除成本及
    必要費用後之餘額為所得額，如上訴人未提出成本及費用之
    證明，被上訴人應採推計課稅方式辦理，不應以上訴人未提
    出成本與費用之資料，即將所領取之補償費視為所得而全部
    課稅云云，尚屬誤解而無可採。至上訴人如主張系爭所得有
    成本或費用可扣除，依舉證責任分配之法則，應由上訴人負
    舉證責任。而上訴人既仍保有完整之所有權，其主張應依土
    地公告現值計算成本予以扣除云云，顯非可採。從而原判決
    以：系爭土地補償費係屬所得稅法第14條第10類其他所得，
    依法可扣除其成本費用，而成本費用之客觀證明責任原則上
    由納稅義務人負擔，惟上訴人並未能提示相關成本費用之證
    明，被上訴人復查決定以系爭收入即為所得，自難認有違誤
    等，核無不合。
(五)、按個人綜合所得稅係採給付實現原則，以給付實現年度為課
    稅之時點，故被上訴人以上訴人實際收受系爭補償費之年度
    為課稅年度，於法並無不合。至臺中市政府何時完成系爭土
    地之重劃，與本案所得實現無關。上訴人另以其財產是否減
    少價值或損失，應至上訴人可參加土地重劃時，始可確定，
    被上訴人及原判決以系爭土地可參加土地重劃，即認定上訴
    人所有系爭土地未受損失，顯屬有誤乙節，因系爭土地係上
    訴人之被繼承人同意參加土地重劃而提供作為都市○○道路
    ，既係其自行同意而為，尚難認其因此受有損失，故不因何
    時完成土地重劃而影響上訴人未受損失之認定。是上訴人此
    項主張亦無足取。
(六)、綜上所述，原審斟酌全辯論意旨及調查證據之結果，將原決
    定及原處分均予維持，駁回上訴人之訴，核無違誤。上訴論
    旨，仍執前詞，指摘原判決違背法令，求予廢棄，為無理由
    ，應予駁回。
六、據上論結，本件上訴為無理由。依行政訴訟法第255條第1項
    、第98條第1項前段，判決如主文。
中    華    民    國    99    年    6     月    24    日
                    最高行政法院第七庭
                        審判長法官  藍  獻  林
                              法官  曹  瑞  卿
                              法官  廖  宏  明
                              法官  張  瓊  文
                              法官  姜  素  娥

以  上  正  本  證  明  與  原  本  無  異
中    華    民    國    99    年    6     月    24    日
                              書記官  阮  思  瑩

司法院資訊處製作；財團法人民間司法改革基金會備份。
